臺灣高等法院刑事判決　　　　　　　　95年度上訴字第4761號
上　訴　人　臺灣士林地方法院檢察署檢察官
上　訴　人
即　被　告　丙○○
上列上訴人因被告妨害自由等案件，不服台灣士林地方法院95年
度訴字第397號，中華民國95年10月13日第一審判決（起訴案號
：台灣士林地方法院檢察署94年度偵字第10379號），提起上訴
，本院判決如下：
    主  文
上訴駁回。
    事  實
一、丙○○因不滿其前女友丁○○與乙○○交往，與乙○○生有
    嫌隙。民國（下同）94年7月13日，丙○○打電話給乙○○
    ，請乙○○代為聯絡丁○○至台北縣淡水鎮○○街121巷11
    號3樓其住處取回相機。迨同日下午7時30分許，乙○○與丁○○及友人甲○○一同前往上址，與丙○○碰面後，雙方因
    故發生口角，詎丙○○竟基於妨害自由之故意，於丁○○欲
    行離去時，以左手勒住丁○○頸部，同時以右手持取家中之
    水果刀一支（非丙○○所有）抵住丁○○頸部，以強暴方式
    妨害丁○○之行動自由，乙○○見狀，即趁丙○○不注意之
    際，趨前拉開丁○○，甲○○亦上前欲奪取丙○○右手持有
    之水果刀，丙○○竟另行起意，並基於傷害之犯意，以上開
    水果刀，接續刺向乙○○、甲○○，致乙○○受有左上臂刺
    傷之傷害，甲○○則受有腹部穿刺傷、背部刀傷等傷害。嗣
    經警據報到場處理，並扣得上開水果刀1把。
二、案經乙○○、甲○○訴由台北縣政府淡水分局報請台灣士林
    地方法院檢查署偵查起訴。
    理  由
壹、程序方面：
    本案經檢察官提起公訴，被告於本院準備程序及審理程序均
    就被訴事實為有罪之陳述，經本院合議庭認合於刑事訴訟法
    第273條之1第1項規定，經審判長告知簡式審判程序之旨，
    並聽取公訴人及被告意見後，裁定進行簡式審判程序，且對
    本件之證據調查，依刑事訴訟法第273條之2規定，不受同法
    第159條第1項、第161條之2、第161條之3、第163條之1及第
    164條至第170條規定之限制。
貳、實體方面：
一、上開事實，業據被告坦承不諱，核與被害人丁○○、乙○○
    及甲○○於警詢及偵查中指訴之情節相符，復有馬偕紀念醫
    院診斷證明書2份在卷及水果刀1把扣案可稽，足認被告自白
    與事實相符。
二、被告雖辯稱：伊因患有精神疾病，當日發生口角後，係乙○○起先動手毆打伊，丁○○亦不斷以言語刺激伊，伊情緒起
    伏不定，始勒住丁○○脖子及拿水果刀傷害乙○○、甲○○
    云云。惟查：本院為查明被告行為時是否有因精神障礙或其
    他心智缺陷，致不能辨識其行為違法或欠缺依其辨識而行為
    之能力，抑或有因前項之原因，致其辨識行為違法或依其辨
    識而行為之能力，顯著減低之情形，送請國軍北投醫院鑑定
    ，據覆稱：「．．．二、結論：1.個案被評估當時意識狀態
    處於清楚狀態，認知功能及現實判斷能力沒有明顯受精神症
    狀所影響，即『其精神耗弱狀態不明顯』（主要以心情低落
    為主），依個案臨床症狀與犯案行為關聯性，因屬事後評估
    ，不盡客觀，是故判定個案之犯罪當時精神狀態是否處於精
    神耗弱狀態，並不明顯（主要是個案過去可能因父親施暴與
    感情問題處於長期性心情低落，此非重度憂鬱症，而個案對
    犯罪過程很清楚卻避重就輕描述），依法院來函鑑定之主旨
    回覆個案辨識行為之能力，無顯著減低之情形。2.個案過去
    雖求助過精神科，但與犯罪當時已經有一段時間差距，意即
    個案並未規則門診求診，表示個案當時可能病況穩定，甚至
    是痊癒狀態，事後之診斷無法佐證其當時可能處於生病狀態
    。．．．」等語，有該院96年5月14日醫修字第0960000971
    號函附精神鑑定報告書在卷為憑，且本院斟酌被告於犯案前
    ，仍知以電話通知乙○○，請乙○○代為聯絡丁○○至其住
    處取回相機，且於丁○○欲行離去時，以左手勒住丁○○頸
    部，同時以右手持取家中之水果刀一支抵住丁○○頸部，並
    於乙○○趨前欲拉開丁○○及甲○○上前欲奪取其右手持有
    之水果刀時，仍能以上開水果刀，接續刺向乙○○、甲○○
    ，本件案發後，於警詢及檢查官偵查中對於整個事發經過，
    均能陳述明確，表達充分，已難認定其犯罪當時之精神狀態
    有因精神障礙或其他心智缺陷，致不能辨識其行為違法或欠
    缺依其辨識而行為之能力，或因前項之原因，致其辨識行為
    違法或依其辨識而行為之能力，顯著減低之情形，是以被告
    上開所辯，要屬空言，不足採信。
三、被告於原審雖另辯稱：本件係乙○○、甲○○先毆打伊，伊
    始拿水果刀自衛云云。惟查：被告於原審供稱：「他們打我
    ，打完後要離開，我跑過去勒丁○○脖子，當時手上已經有
    刀，我就拿刀子刺他們」、「他們打完後，走到我家門口，
    我就走到門口用刀子刺他們，時間隔沒有很久，大約不到1
    分鐘，我會用刀子刺他們，是因為之前他們打我」等語；被
    害人甲○○於警詢供稱：「要離開時，丙○○突然從後面衝
    上來，拿刀架住丁○○，乙○○勸丙○○不要亂來，乙○○
    趁丙○○不注意時把丁○○拉開，我衝向前要奪刀，未能奪
    下，被丙○○拿刀刺到左腹，後來一陣拉扯，又被丙○○拿
    刀劃了3刀」等語；被害人乙○○於警詢時供稱：「要離開
    時，丙○○突然從後面衝上來，拿刀架住丁○○，我勸丙○○不要亂來，趁丙○○不注意時把丁○○拉開，甲○○衝過
    去要奪刀，結果被丙○○用刀刺到左腹，丙○○刺完甲○○
    後拿刀衝向我在我左手臂刺了1刀」等語，足見被告持刀刺
    傷乙○○、甲○○，不論依其主觀意思或客觀外在情境，均
    非對於現在不法侵害之防衛行為，自無成立正當防衛之餘地
    ，被告上開所辯，亦無足採。
四、告訴人乙○○於本院審理時固供稱：「我的傷口是在手臂後
    面，他從我前面刺過來，他當時可能要刺我心臟，我抬起來
    擋才會刺到手臂，所以我才希望判重一點，我現在有去復健
    ，現有有比較好」等語，惟被告堅詞否認有殺人之意圖，且
    被告與告訴人乙○○無深仇大恨，衡情亦無殺人之動機，尚
    難以告訴人乙○○供稱：「他當時可能要刺我心臟」等揣測
    之詞，即認定被告有致人於死之決心。
五、綜上所述，本件事證明確，被告犯行堪以認定。
六、被告行為後，刑法業於94年2月2日經總統以華總一義字第09
    400014901號令修正公布，並於95年7月1日施行，參酌最高
    法院95年5月23日刑事庭第8次會議決議，修正後刑法第2條
    第1項之規定，係規範行為後法律變更所生新舊法律比較適
    用之準據法，於新刑法施行後，應適用修正後刑法第2條第1
    項之規定，為「從舊從輕」之比較。經查：
(一)刑法第33條第5款有關罰金之最低數額部分，刑法分則編各
    罪所定罰金之貨幣單位原為銀元，修正前刑法第33條第5款
    規定：「罰金：（銀元）1元以上」，而銀元與新臺幣間之
    折算，依現行法規所定貨幣單位折算新臺幣條例規定，以銀
    元1元折算新臺幣3元；修正後刑法第33條第5款則規定：「
    罰金：新臺幣1,000元以上，以百元計算之」；經比較修正
    前、後之規定，修正後刑法第33條第5款所定罰金之最低數
    額，較之修正前提高，自以修正前刑法第33條第5款規定有
    利於被告。
(二)按刑法第277條第1項、第302條第1項之罪，其法定刑為罰金
    刑部分，依修正後刑法施行法增訂第1條之1規定：「中華民
    國94年1月7日刑法修正施行後，刑法分則編所定罰金之貨幣
    單位為新臺幣。94年1月7日刑法修正時，刑法分則編未修正
    之條文定有罰金者，自94年1月7日刑法修正施行後，就其所
    定數額提高為30倍。但72年6月26日至94年1月7日新增或修
    正之條文，就其所定數額提高為3倍」；另刑法第33條第5款
    修正為：「主刑之種類如下：五、罰金：新臺幣1千元以上
    ，以百元計算之。」，而刑法第215條非自72年6月26日至94
    年1月7日新增或修正之條文，於95年7月1日即94年1月7日刑
    法修正施行後，固應依刑法施行法第1之1條規定，改以新臺
    幣計算罰金數額，且提高罰金數額至30倍，所得科處之罰金
    刑最高為新臺幣1萬5千元、最低為新臺幣1千元。然依被告
    行為時之刑罰法律，即罰金罰鍰提高標準條例第1條前段規
    定之提高倍數10倍及刑法第33條第5款規定之罰金最低額1元
    計算，該罪之罰金刑最高為銀元5百元，最低額為銀元1元，
    經依現行法規所定貨幣單位折算新臺幣條例予以折算後，最
    高額雖與新法同為新臺幣1萬5千元，然最低額僅為新臺幣3
    元。是以被告行為後，刑法分則編所定罰金刑之提高倍數，
    與行為時法律即罰金罰鍰提高標準條例第1條前段比較結果
    ，並無有利於被告，自應適用行為時罰金罰鍰提高標準條例
    第1條前段之規定。
(三)按刑法第2條第1項規定：「行為後法律有變更者，適用行為
    時之法律。但行為後之法律有利於行為人者，適用最有利於
    行為人之法律」。又依刑法第51條定應執行刑時，「裁判確
    定前犯數罪，其中一罪在新法施行前者，亦同（即亦應為新
    舊法比較）。」，最高法院95年5月23日第8次刑事庭會議決
    議可資參照。被告於裁判確定前犯數罪，其中一罪係於95年
    7月1日之前犯之，而刑法第51條業於94年1 月7日修正公布
    ，並於95年7月1日施行，修正前刑法第51條規定：「數罪併
    罰，分別宣告其罪之刑，依左列各款定其應執行者：」其中
    第5款規定：「宣告多數有期徒刑者，於各刑中之最長期以
    上，各刑合併之刑期以下，定其刑期。但不得逾20年。」修
    正後刑法第51條第5款規定：「宣告多數有期徒刑者，於各
    刑中之最長期以上，各刑合併之刑期以下，定其刑期。但不
    得逾30年」比較結果，修正後刑法並非較有利於行為人，依
    刑法第2條第1項前段之規定，仍應依修正前刑法之規定，定
    其應執行刑。
七、核被告所為，係犯刑法第302條第1項之以非法方法剝奪人之
    行動自由罪及同法第277條第1項之傷害人之身體罪。被告以
    水果刀接續傷害乙○○、甲○○2人，係以一行為觸犯數罪
    名，屬同種想像競合犯，應依法從一重論處。所犯上開2罪
    ，犯意各別，行為互殊，應予分論併罰。被告於案發後並未
    報案，而係被害人丁○○於94年7月13日19時56分以行動電
    話撥打「110」向警方報案等情，業據被害人丁○○於95年8
    月10日警詢時陳述詳明，並有台北縣警察局淡水分局95年8
    月17日函文內容、台北縣政府警察局勤務指揮中心受理各類
    案件記錄表附卷可查，難認被告合於自首要件，附此敘明。
八、原審同此認定，因依刑法第2條第1項前段、第302條第1項、
    第277條第1項，修正前刑法第55條前段、第51條第5款，行
    為時罰金罰鍰提高標準條例第1條前段各規定，於審酌被告
    僅因感情糾紛，即為本件犯行，且以水果刀接續刺傷被害人
    乙○○、甲○○，致被害人乙○○受有左上臂刺傷，傷口為
    4.1. 8公分，急診入院進行肌肉修補及止血手術；被害人甲○○受有腹部穿刺傷、背部刀傷，於94年7月13日住院接受
    治療，緊急開腹術，需住院接受治療，所受傷害均不輕，暨
    被告迄未能與被害人等達成和解，補償被害人等損害，惡性
    非輕；惟念其犯後坦承犯行，尚知悔悟等一切情狀，分別就
    妨害自由部分量處有期徒刑4月及就傷害部分量處有期徒刑
    10月，並定其應執行刑為有期徒刑1年，暨以扣案之水果刀1
    把，被告供稱係其家裡所有，而非其出資購買，自非屬被告
    所有，已不符刑法第38條第1項第2款、第3項之規定，自不
    予宣告沒收。核其認事用法，俱無違誤，量刑亦甚允洽。被
    告上訴意旨，以其罹有精神官能症為由，指摘原判決量刑過
    重，公訴人上訴意旨，指摘原判決量刑過輕，均為無理由，
    胥予駁回。
據上論斷，應依刑事訴訟法第368條，判決如主文。
本案經檢察官柯麗鈴到庭執行職務。
中　　華　　民　　國　　96　　年　　7　 　月　　11　　日
　　　　　　　　　刑事第十七庭  審判長法　官   趙功恆
　　　　　　　　　　　　　　　　　    法　官   陳憲裕
　　　　　　　 　 　　　　　　　　　　法　官   高明哲
以上正本證明與原本無異。
妨害自由部分如不服本判決，應於收受送達後十日內向本院提出
上訴書狀，其未敘述上訴之理由者並得於提起上訴後十日內向本
院補提理由書（均須按他造當事人之人數附繕本）。
傷害部分不得上訴。
                                      書記官   梁淑時
中　　華　　民　　國　　96　　年　　7 　　月　　11　　日
附錄：本案論罪科刑法條全文
刑法第277條
傷害人之身體或健康者，處3 年以下有期徒刑、拘役或1 千元以
下罰金。
犯前項之罪因而致人於死者，處無期徒刑或7 年以上有期徒刑；
致重傷者，處3 年以上10年以下有期徒刑。
刑法第302條
私行拘禁或以其他非法方法，剝奪人之行動自由者，處5 年以下
有期徒刑、拘役或3 百元以下罰金。
因而致人於死者，處無期徒刑或7 年以上有期徒刑，致重傷者，
處3 年以上十年以下有期徒刑。
第 1 項之未遂犯罰之。
